臺灣臺中地方法院民事判決　95年度訴字第3394號
原　　　告　崧昱工業股份有限公司
法定代理人　甲○○
訴訟代理人　丙○○
被　　　告　立融儀器貿易有限公司
法定代理人　乙○○
訴訟代理人　王世勳　律師
上列當事人間第三人異議之訴事件，本院於民國96年1月17 日言
詞辯論終結，判決如下：
    主      文
原告之訴駁回。
訴訟費用由原告負擔。
    事實及理由
一、本件原告起訴主張：鈞院民國（下同）95年度執全字第5903
    號假扣押強制執行事件，所為查封之置於門牌號碼台中縣太
    平市○○路324 號廠房（下稱系爭建物）內之固定式起重機
    （即天車）8台（下稱系爭8台天車）業經債務人即訴外人健
    晟機電工業有限公司（下稱健晟公司）於民國（下同）95年
    10月24日連同系爭建物暨其上基地（註：即坐落台中縣太平
    市○○段71地號土地），已一併以新台幣（下同）5,900 萬
    元之價格出售予原告，嗣並於95年10月31日辦妥系爭建物及
    土地之移轉登記，是伊已取得上開執行程序（註：未對系爭
    建物及土地執行）所查封之系爭8 台天車之所有權，爰依強
    制執行法第15條規定，提起本件第三人異議之訴。訴之聲明
    ：鈞院95年度執全字第5903 號假扣押執行事件所查封系爭8
    台天車之強制執行程序應予撤銷。
二、被告則以，原告與訴外人健晟公司間所為以上開建物、土地
    含系爭8 台天車之買賣契約（即原證二）係為通謀虛偽意思
    表示，依民法第87 條規定自屬無效，原告自無從取得系爭8
    台天車之所有權。又鈞院係於95年11月29日查封系爭8 台天
    車，該時訴外人健晟公司仍繼續於台中縣太平市○○路 324
    號之系爭建物內營業，查封時訴外人健晟公司之總經理蔡耀
    坤（註：即健晟公司之代表人吳麗鳳之配偶，亦為健晟公司
    之最大股東）在場亦無異議。且迄今訴外人吳麗鳳、蔡耀坤
    2人之戶籍亦仍設於台中縣太平市○○路324號，是依社會事
    實之常態，難認原告已取得系爭8 台天車之所有權。是本件
    原告之主張，自無理由等語，資以抗辯。答辯聲明：原告之
    訴駁回。
三、按第三人就執行標的物有足以排除強制執行之權利者，得於
    強制執行程序終結前，向執行法院對債權人提起異議之訴，
    強制執行法第15條前段，定有明文。而所謂就執行標的物有
    足以排除強制執行之權利者，係指對於執行標的物有所有權
    、典權、留置權、質權存在情形之一者而言，最高法院著有
    44年台上字第721 號判例可稽。是本件首要之爭點，厥為原
    告是否為系爭8台天車之所有權人？
四、查系爭8台天車係由被告即債權人指封於95年11月29日11 時
    30分許，經本院民事執行處於台中縣太平市○○路324 號訴
    外人健晟公司之廠房所查封（註：除系爭8 台天車外，尚查
    封有其他動產）乙情，業據兩造所不爭執，並經本院調閱上
    開執行卷無訛，自堪可信為真實。按以，動產物權之讓與，
    非將動產交付，不生效力，為民法第761條第1項前段所明定
    。是以，因法律行為而取得動產物權者，以交付為要件，此
    與因法律行為取得不動產物權者，以登記為要件（民法第75
    8 條參照）不同。換言之，動產物權的讓與須具備「讓與合
    意」和「交付」二個要件（註：不動產物權的讓與須具備「
    讓與合意」和「登記」二個要件）。而稱交付者，係指事實
    管領力之移轉之謂，使受讓人取得直接占有，又稱之現實交
    付。事實管領力已否移轉，應依交易觀念決定之。本件上開
    執行標的物系爭8台天車，性質上係屬動產（民法第67 條參
    照），是縱認原告與訴外人健晟公司間之上開買賣契約屬實
    ，則原告是否因此而取得系爭8台天車之所有權，仍應視該8
    台天車是否已交付予原告而定，而非買賣契約訂立即取得所
    有權（此時原告所取得者，僅為請求出賣人即訴外人健晟公
    司交付8 台天車之債權而已），亦非系爭建物及土地移轉登
    記完成時（此時原告僅取得不動產物權，而尚未取得動產物
    權，每個不動產及動產，均各存有一所有權，即一物一權主
    義）。是本件原告主張其係系爭8 台天車之所有權人，茲應
    先予認定者，乃為訴外人健晟公司是否已交付系爭8 台天車
    予原告？而系爭8台天車，既置於系爭建物內，則系爭8台天
    車是否交付，即以系爭建物是否已交付（註：不動產雖以登
    記為要件，然仍有交付之問題，因動產並無登記之制度，故
    以交付為物權移轉之公示要件）予原告而定？
五、按強制執行程序，除本法有規定外，準用民事訴訟法之規定
    ，為強制執行法第30條之1 所明定。是依此準用民事訴訟法
    第219 條規定，強制執行程序所定程式之遵守，專以筆錄證
    之。經查，上開執行程序之95年11月29日查封筆錄係載「債
    權人引導至現場，債務人健晟機電負責人蔡耀坤在場，經告
    知來意，債權人稱依法執行債務人所有之動產（如指封切結
    書所示），並將查封公告揭示於現場，．．．。」等語，核
    與證人蔡耀坤稱「查封時伊在場」之陳述相符（本院96 年1
    月17日審理筆錄）。是以，95年11月29日執行查封時，訴外
    人健晟公司實際之負責人蔡耀坤仍於系爭建物內，要堪認定
    。則系爭建物，是否已交付予原告，即非無疑？又證人另證
    稱：「95年11月29日 被告到台中縣太平市○○路324號執行
    時，當時我（註：即指蔡耀坤）在整理一些公司文件資料。
    我還有遙控器，裡面只有我們在裡面。原告的人沒有在裡面
    。我不知道原告何時開始使用系爭建物，我們11月初我就將
    遙控器及鑰匙交給原告，我們要求原告給我們半個月至一個
    月時間讓我們搬東西。我們到月底才全部把東西搬走。」、
    「查封時我女兒、兒子都在場。我一個以前的員工叫梁世明
    剛好過來，我請他（指梁世明）幫忙看查封何東西要跟切結
    保管一致。」等語。另參諸，本院民事執行處寄發禁止商標
    權處分（註：被告另聲請查封訴外人健晟公司已註冊之商標
    專用權）函，於95年11月8 日由訴外人健晟公司簽收，另上
    開95年11月29 日查封之機器（包括系爭8台天車及其他機器
    等）內容，本院函經濟部工業局中部辦公室之函文，亦於95
    年12月24日送達訴外人健晟公司，而由蔡耀坤、吳麗鳳之子
    蔡易澤（註：亦為健晟公司股東）簽收等請，亦有各該送達
    證書2 份，卷附於上開執行卷可稽。另訴外人鉅昇工業社亦
    曾於95年12月28日寄發存證信函予訴外人健晟公司，而訴外
    人健晟公司於95年12月29日收受乙情，亦有被告提出之存證
    信函暨回證影本各1紙（即被證五）為證。是以，95年11 月
    29日查封當時，訴外人健晟公司尚未交付系爭建物予原告可
    堪認定。原告稱95年11月1 日訴外人健晟公司已將系爭建物
    交付予伊，顯屬不實。
六、綜上所述，原告顯尚未取得系爭8 台天車之所有權，則其本
    於所有權人之資格，而提起本件第三人異議之訴，於法即有
    未合，自無理由，應予駁回。至原告與訴外人健晟公司間之
    上開買賣契約，是否為通謀虛偽意思而無效，即與本件之判
    決結果無涉，本院自勿庸予以審酌，併予敘明。
七、據上論結，本件原告之訴為無理由，依民事訴訟法第78條，
    判決如主文。
中　　華　　民　　國　　96　　年　　1　 　月　　31　　日
                  民事第四庭    法  官  陳添喜
正本係照原本作成。
如對本判決上訴，須於判決送達後20日內向本院提出上訴狀。
中　　華　　民　　國　　96　　年　　1　 　月　　31　　日
                                書記官
